臺灣高等法院臺中分院刑事判決　　　　96年度上易字第1273號
上　訴　人
即　被　告　乙○○
上列上訴人因恐嚇取財案件，不服臺灣臺中地方法院96年度易字
第54號中華民國96年5月31日第一審判決（起訴案號：臺灣臺中
地方法院檢察署95年度偵字第13863號），提起上訴，本院判決
如下：
    主  文
原判決撤銷。
乙○○幫助意圖為自己不法之所有，以恐嚇使人將本人之物交付
，處有期徒刑參月，如易科罰金，以銀元參佰元即新臺幣玖佰元
折算壹日，減為有期徒刑壹月又拾伍日，如易科罰金，以銀元參
佰元即新臺幣玖佰元折算壹日。
    事  實
一、乙○○能預見將自己帳戶之存摺、提款卡連同密碼交付給不
    詳身份之成年人使用，足供他人作為恐嚇財物匯款之工具，
    仍基於幫助他人恐嚇取財之不確定故意，經由報紙廣告欲委
    託自稱「小陳」之成年人（真實姓名、年籍不詳）辦理信用
    貸款，「小陳」要求乙○○提供郵局之存摺、提款卡及密碼
    ，乙○○遂於民國95年5月27日，在位於臺中市○○街的超
    峰快遞公司，將其屏東水底寮郵局帳號00000000000000號之
    存摺、提款卡及密碼交寄給真實姓名、年籍不詳之人。嗣後
    「小陳」又要求乙○○再提供另一金融帳戶之存摺、提款卡
    及密碼，乙○○遂於95年5月30日，復在位於臺中市○○街
    的超峰快遞公司，將其土地銀行臺中分行，帳號0000000000
    00號帳戶之存摺、提款卡及密碼交寄給真實姓名、年籍不詳
    之人，容任他人作為恐嚇取財之工具。該年籍不詳之成年人
    取得土地銀行帳戶之資料後，竟基於為自己不法所有之意圖
    ，於95年6月1日撥打電話向甲○○恫稱：甲○○之子汪自強
    欠地下錢莊新台幣（下同）120,000元，必須匯款才能解決
    問題等語，並於電話旁傳來男子哭泣聲音，致使甲○○心生
    畏懼而匯款120,000元至黃嘉豪所有之樹林柑園郵局帳戶內
    後，該不詳年籍之人復撥打電話向甲○○恐嚇稱需再匯款50
    ,000 元等語，甲○○為讓其子能儘早返家，乃先後再行匯
    款30,000元、20,000元及10,000元至乙○○所有之上開土地
    銀行臺中分行帳戶內。
二、案經甲○○訴由臺中市警察局第六分局報請臺灣臺中地方法
    院檢察署檢察官偵查起訴。
    理    由
一、訊據被告乙○○，對上揭其確有將所有之屏東水底寮郵局與
    土地銀行臺中分行帳戶寄交姓名、年籍不詳之人，並嗣其中
    土地銀行臺中分行帳戶為他人利用以作為向甲○○恐嚇取財
    匯款之帳戶，而經甲○○先後匯入3萬、2萬、1萬元等情固
    供承不諱；惟矢口否認有幫助恐嚇取財之犯行，其於本院及
    原審均辯稱：伊係看報紙，依上面登載之電話聯絡，而請「
    小陳」幫伊辦理貸款，「小陳」叫伊提供帳戶資料，並寄存
    摺、提款卡、雙證件影本（即身分證與駕照影本）給他。伊
    當時先寄郵局存摺、提款卡給「小陳」，當時「小陳」叫伊
    去樂群街的『超峰快遞』將東西寄放在那邊，「小陳」說只
    要告訴他超峰快遞所給的貨號，他就可以收到，當時「小陳
    」沒有給伊地址。過了幾天，「小陳」打電話說資料不全，
    叫伊再提供土地銀行的存摺、提款卡給他，伊也是以同樣方
    式將土地銀行的存摺、提款卡及密碼給「小陳」。後來伊沒
    有拿到貸款的錢，因為「小陳」叫伊先匯八千元給他，伊問
    同事，同事說應該是貸款下來時，再匯款給他，後來「小陳
    」的電話就打不通。伊當時並沒有懷疑「小陳」要將伊之帳
    戶拿去做不法使用，是後來同事覺得貸款程序有問題，伊才
    開始覺得奇怪，本案伊亦為被害人，伊並不知帳戶會遭人利
    用云云。經查，上開土地銀行帳戶為不詳姓名、年籍之人充
    作向甲○○恐嚇取財使用之事實，業據被害人甲○○於警詢
    時指述甚詳，並有郵政跨行匯款申請書影本3張、被告上揭
    帳戶開戶資料及交易明細資料各1份、桃園縣政府警察局龍
    潭分局聖亭派出所詐騙帳戶通報警示、詐騙電話斷話案件報
    告表、受理各類案件紀錄表、受理刑事案件報案三聯單、內
    政部警政署反詐騙案件紀錄表等在卷可稽，足見被告確實以
    上揭土地銀行帳戶供真實姓名、年籍不詳之人作為恐嚇取財
    之匯款帳戶。而本件被告係分於95年5月27日、同年月30日
    交寄郵局及土地銀行帳戶之存摺、提款卡及密碼給綽號「小
    陳」之人，此有被告提出之超峰快遞收送貨單影本2張在卷
    可佐。而該收送貨單上並未記載收件地址，被告亦自承該綽
    號「小陳」之人未留下地址，而係要求被告提供單據上的貨
    號，然一般人利用快遞公司寄送信件、包裹之目的均係為求
    簡便、快速，俾利信件、包裹可直接寄送到指定地點，然該
    綽號「小陳」之人竟不透露真實姓名，亦不提供寄件地址，
    顯然是要刻意隱匿其身分及行蹤，被告為23歲之成年人，且
    自承其學歷為高職肄業，曾有工作經驗，則被告就該自稱「
    小陳」者可能係要使其帳戶作為犯罪工具乙節，應有認識能
    力。又被告自承其上開郵局帳戶係其自己開戶，是其既有能
    力自行開戶，亦應有能力自行前往金融機構辦理信用貸款事
    宜，對於辦理信用貸款所應提供之文件、資料，亦可輕易向
    金融機構詢問清楚，乃被告竟捨此直接、便捷之途徑，反而
    委託來路不明之人代為辦理貸款，且又以違反常情之方式，
    率爾交寄其帳戶資料給不詳之人，甚者更先後寄交二個金融
    機構之帳戶，佐以被告於原審自承其聽說找外面的代辦公司
    辦理貸款會比較快等語，足認被告乃係為使自己易於取得貸
    款，雖能預見將自己帳戶之存摺、提款卡連同密碼交付給不
    詳身份之人使用，足供他人作為恐嚇財物匯款之工具，仍基
    於幫助他人恐嚇取財之不確定故意，將其帳戶交給他人使用
    ，其辯稱交付時並未懷疑云云，並非可採，其上揭之所辯，
    顯為臨訟卸責之詞，不足採信，本件事證明確，被告犯行堪
    以認定。
二、查上開姓名、年籍不詳之人組成之集團，基於意圖為自己不
    法所有之犯意，以上開之方式為恐嚇，使被害人甲○○心生
    畏懼，而將本人之物交付，該姓名、年籍不詳之人所屬集團
    成員所為，係犯刑法第346條第1項之恐嚇取財罪，而被告將
    上開帳戶資料寄交給姓名、年籍不詳之人恐嚇財物，核其所
    為，係犯刑法第30條第1項、第346條第1項之幫助恐嚇取財
    罪。又被告行為後，其應適用之相關法律條文已有修正，茲
    就與本案適用有關之條文，比較說明如下：
（一）刑法第30條原規定為：「幫助他人犯罪者，為從犯。雖他
      人不知幫助之情者，亦同。從犯之處罰，得按正犯之刑減
      輕之」，經修正為：「幫助他人實行犯罪行為者，為幫助
      犯。雖他人不知幫助之情者，亦同。幫助犯之處罰，得按
      正犯之刑減輕之」。考其立法意旨係因幫助犯之性質，實
      務及學說多數見解，認係採共犯從屬性之立場，然原條文
      易滋生共犯獨立性說與從屬性說之爭，遂作文字之修正，
      以杜爭議。是被告所為依修正前後之規定均成立幫助犯（
      從犯），對被告而言，並無有利或不利之情形，非屬刑法
      第2條第1項所指「法律有變更」，即無該條比較適用問題
      ，應依一般法律適用原則，適用裁判時法（最高法院95年
      度第21次刑事庭會議決議參照），即應依修正後之刑法第
      30條第1項之規定論以幫助犯，並依同條第2項之規定減輕
      其刑。
（二）法定刑中罰金刑部分：
      刑法第33條第5款業經修正公布，修正後刑法第33條第5款
      規定：「罰金：新臺幣1千元以上，以百元計算之」。與
      修正前刑法第33條第5款規定：「罰金：（銀元）1元以上
      」不同。比較新舊法結果，以修正前即行為時法較有利於
      被告，故依刑法第2條第1項前段規定，本案關於刑法第34
      6條第1項恐嚇取財罪之法定刑罰金部分，自應適用行為時
      之法律即修正前刑法第33條第5款規定決定其罰金部分之
      法定刑。
（三）法定刑中罰金刑提高標準之新舊法適用：
      被告行為後，刑法施行法第1條之1於95年6月14日經總統
      以華總一義字第09500085181號令修正公布增訂。修正增
      訂之刑法施行法第1條之1規定：「中華民國94年1月7日刑
      法修正施行後（按指95年7月1日），刑法分則編所定罰金
      之貨幣單位為新臺幣。94年1月7日刑法修正時，刑法分則
      編未修正之條文定有罰金者，自94年1月7日刑法修正施行
      後，就其所定數額提高為30倍。但72年6月26日到94年1月
      7日新增或修正之條文，就其所定數額提高為3倍」。而本
      件被告所為幫助犯刑法第346條第1項之罪，定有罰金刑，
      且為刑法分則編未修正之條文而定有罰金刑者；於刑法施
      行法第1條之1修正增訂前，其貨幣單位為銀元，罰金刑之
      提高標準應適用罰金罰鍰提高標準條例第1條之規定：「
      依法律應處罰金、罰鍰者，就其原定數額得提高為2倍至
      10 倍」，而再依現行法規所定貨幣單位折算新臺幣條例
      第2條規定：「現行法規所定金額之貨幣單位為圓、銀元
      或元者，以新臺幣元之3倍折算之」。比較新舊法適用之
      結果，其關於法定刑為罰金部分之提高標準，並無有利、
      不利之情形，非屬刑法第2條第1項所指「法律變更」，即
      無該條比較適用問題，應依一般法律適用原則，適用裁判
      時法（最高法院95年度第21次刑事庭會議決議參照）。
（四）易科罰金折算標準部分：
  　  被告行為後，罰金罰鍰提高標準條例第2條業於95年5月17
      日刪除第2條條文；並自95年7月1日施行，而刑法第41條
      第1項前段關於易科罰金之折算標準已由舊法之銀元1百元
      、2百元、3百元修正為新臺幣1千元、2千元、3千元，因
      屬科刑規範事項之變更，其折算標準為裁判時所應諭知，
      自有就新舊法規定比較之必要，經比較新舊法結果，以被
      告行為時之舊法較為有利於被告，是依刑法第2條第1項前
      段之規定，應適用被告行為時之舊法即依修正前刑法第41
      條第1項前段、修正前罰金罰鍰提高標準條例第2條之規定
      ，諭知以銀元3百元（即新臺幣9百元）折算1日作為易科
      罰金之折算標準。
三、原審經審理結果，認為被告犯罪事證明確，因而予以論罪科
    刑，固非無見，惟按：被告行為後，中華民國96年罪犯減刑
    條例業經制定施行，被告上揭犯罪時間係在96年4月24日以
    前，所犯刑法第30條第1項、第346條第1項之罪雖為中華民
    國96年罪犯減刑條例第3條所列罪名，但宣告刑在有期徒刑1
    年6月以下，合於減刑條件，原審未及審酌，尚有未洽。被
    告上訴仍執前詞，指摘原判決不當，雖無理由，但原審判決
    既有上開未及審酌之處，即屬無可維持，應由本院予以撤銷
    改判。爰審酌被告提供金融帳戶供他人使用，手段雖屬平和
    、惟此使實施恐嚇取財之行為者得以掩飾真實身分，增加犯
    罪追查之困難，徒使恐嚇取財犯罪案件之增加，本案僅1名
    被害人，而被恐嚇匯入被告所提供之上開帳戶之金額共5萬
    元，及被告犯後猶飾詞卸責，復未與被害人和解等一切情狀
    ，量處有期徒刑3月，並諭知以銀元3百元即新臺幣9百元折
    算1日作為易科罰金之折算標準，再依中華民國96年罪犯減
    刑條例第2條第1項第3款、第7條、第9條等規定，減其宣告
    刑2分之1即減為有期徒刑1月又15日，並諭知以銀元3百元即
    新臺幣9百元折算1日作為易科罰金之折算標準，以示懲儆。
據上論斷，應依刑事訴訟法第369條第1項前段、第364條、第299
條第1項前段，刑法第2條第1項前段、第30條第1項、第2項、第
346條第1項、第41條第1項前段（修正前），罰金罰鍰提高標準
條例第1條前段、第2條（修正前），中華民國96年罪犯減刑條例
第2條第1項第3款、第7條、第9條，判決如主文。
本案經檢察官丙○○到庭執行職務。
中　　華　　民　　國　　96　　年　　10　　月　　23　　日
            刑事第一庭　審判長法　官　陳  紀  綱
                         　   法　官  姚  勳  昌
                              法  官  張  智  雄
上列正本證明與原本無異。
不得上訴。
                              書記官  謝  雅  惠
中　　華　　民　　國　　96　　年　　10　　月　　24　　日
附錄本案論罪科刑法條全文
中華民國刑法第346條
意圖為自己或第三人不法之所有，以恐嚇使人將本人或第三人之
物交付者，處6月以上5年以下有期徒刑，得併科1千元以下罰金
。
以前項方法得財產上不法之利益，或使第三人得之者，亦同。
前二項之未遂犯罰之。
